【裁判字號】    97,訴,2646
【裁判日期】    980227
【裁判案由】    返還價金
【裁判全文】
臺灣臺中地方法院民事判決  97年度訴字第2646號
原      告  捷盟建設有限公司
法定代理人  丙○○
訴訟代理人  乙○
被      告  甲○○
當事人間返還價金事件，本院於98年2月12日言詞辯論終結，判
決如下：
    主    文
被告應於祥和建設股份有限公司交付台中市○區○○段1107地號
上建號352號之「干城第一廣場」不動產攤位之同時，給付原告
新台幣壹佰壹拾肆萬元。
原告其餘之訴駁回。
訴訟費用由被告負擔二分之一，餘由原告負擔。
原告假執行之聲請駁回。
    事實及理由
一、原告起訴主張：訴外人祥和建設股份有限公司 (下稱祥和公
    司)與被告於民國（下同）82年12月15日間，合意買賣台中
    市○區○○段1107地號、352建號之「干城第一廣場」不動
    產攤位（下稱系爭不動產），合約總金額為新台幣 (下同
    )230 萬元，其中自備款金額116萬元，預定貸款114萬元，
    惟原定之貸款銀行（臺灣中小企銀後更名為臺中商銀）並未
    如期放款，被告亦未了結前揭貸款，而祥和公司於93年2 月
    10日，將該項未繳價金債權（按祥和公司將系爭干城第一廣
    場承購戶之債權4億7790萬1000元，以2400萬元之對價讓與
    原告）讓與原告，被告經原告催繳通知及向法院聲請支付命
    令後，迄未清償，爰依法提起本件訴訟。並聲明：被告應給
    付原告114萬元及自訴狀繕本送達翌日起至清償日止，按週
    年利率5%計算之利息；願供擔保，請准宣告假執行。
二、被告則以：祥和公司先於92年11月25日被經濟部廢止公司登
    記在案，嗣後，原告才於92年12月31日核准設立，且原告僅
    付2400萬元予祥和公司，竟可取得祥和公司4億7790萬1000
    元之債權，其暴利行為高達4億5390萬1000元，由此可見，
    祥和公司與原告間債權與之法律行為，絕非屬於「了結現務
    」、「收取債權」或「清償債務」，亦非「分派盈餘或虧損
    」及「分派剩餘財產」，依公司法第8條第2項、第84條、第
    334條及民法第44條、第72條之規定，該債權讓與應屬無效
    。此外，系爭不動產瑕疵，祥和公司應負瑕疵擔保責任，且
    祥和公司未將不動產交付予被告，故被告得爰引民法第299
    條、第264條規定對原告行使抗辯權等語置辯。並聲明：原
    告之訴駁回，如受不利判決，被告願供擔保請准予宣告免為
    假執行。
三、本件經兩造協商簡化爭點，就下列事實不為爭執，並有系爭
    不動產之買賣合約書、債權讓與聲明書、系爭不動產之登記
    謄本可證，本院自得採為判決之基礎：
  (一)祥和公司與被告於82年12月15日間合意買賣台中市○區○○
    段1107地號土地及其上第352建號之「干城第一廣場」不動
    產攤位，總價額為230萬元，被告已繳交價金116萬元，尚欠
    繳114萬元。
  (二)祥和公司於93年2月10日將對被告之前揭114萬元債權讓與原
    告。
  (三)系爭不動產祥和公司於86年5月28日移轉登記與被告。
  (四)祥和公司與被告並未就系爭不動產簽立交屋同意書。
四、得心證之理由：
    本件原告主張被告向訴外人祥和公司購買台中市○區○○段
    1107地號土地及其上第352建號之「干城第一廣場」不動產
    攤位，總價額為230萬元，被告已繳交價金116萬元，尚有
    114萬元未繳，而該未繳之114萬元價金債權，祥和公司已讓
    與原告，被告對原告負有給付114萬元價金之義務云云，被
    告就有114萬元價金未繳之事實，固不爭執，惟以前詞置辯
    ，按查：
  (一)按公司經中央主管機關廢止登記者，應行清算；公司於清算
    範圍內，視為尚未解散；公司在清算時期中，得為了結現務
    及便利清算之目的，暫時經營業務。又公司之清算，除公司
    法或章程另有規定，或股東會另為選任者外，以全體董事為
    清算人；公司之清算人，在執行職務範圍內，為公司之負責
    人，公司法第26條之1準用同法第24、25、26條、公司法第
    322條第1項及第8條第2項分別定有明文。再依公司法第334
    條準用同法第85條第1項規定，清算人有數人時，關於清算
    事務之執行，係取決於過半數之同意。經查，祥和公司因自
    行停止營業6個月以上，業經經濟部命令解散，並廢止公司
    登記，此有經濟部92年11月25日經授中字第09234801630 號
    函影本附卷可稽，依公司法第26條之1準用第24條規定，祥
    和公司即應行清算。而查祥和公司章程並無另行規定清算程
    序，股東會亦未見另行選任清算人向本院呈報（參附卷祥和
    公司章程、本院受理民事事訴索引卡查詢資料），依公司法
    第322條第1項及第8條第2項規定，即應以全體董事為清算人
    並為祥和公司之代表人；而查被告積欠祥和公司系爭114 萬
    元債權之轉讓，既經祥和公司清算人楊明宗、楊煥樹、朱文
    祥、蔡文雄等4人之同意，已逾清算人之半數（原公司董事
    為5人，參卷附祥和公司董事、監察人名單），參諸前述公
    司法關於清算人有關清算事務執行決議方式之規定，其等以
    過半數決議將系爭債權轉讓與原告之行為自屬合法，合先敘
    明。
  (二)按當事人之一方將其因契約所生之權利義務，概括的讓與第
    三人承受者，係屬契約承擔，與單純的債權讓與不同，非經
    他方之承認，對他方不生效力。至債權之讓與，依民法第29
    7條第1項之規定，雖須經讓與人或受讓人通知債務人始生效
    力，但不以債務人之承諾為必要，而讓與之通知，為通知債
    權讓與事實之行為，原得以言詞或文書為之，不需何等之方
    式，故讓與人與受讓人間成立債權讓與契約時，債權即移轉
    於受讓人，除法律另有規定外，如經讓與人或受讓人通知債
    務人，即生債權移轉之效力。至同法條第二項所謂受讓人將
    讓與人所立之讓與字據提示於債務人，蓋使債務人閱覽讓與
    字據，可知讓與之事實與通知有同一之效力，並非以提示讓
    與字據為發生債權讓與效力之要件。而債權之讓與，依民法
    第297條第1項之規定，非經讓與人或受讓人通知債務人，對
    於債務人固不生效力，惟法律設此規定之本旨，無非使債務
    人知有債權讓與之事實，受讓人對於債務人主張受讓事實行
    使債權時，既足使債務人知有債權讓與之事實，即應認為兼
    有通知之效力。（最高法院73年台上字第1573號、42年台上
    字第626號、22年上字第1162號判例意旨參照）。本件祥和
    公司所讓與與原告者為祥和公司對被告之系爭不動產買賣價
    金未受償之部分債權，並非就系爭不動產買賣契約概括之讓
    與，依上開說明，祥和公司與原告成立讓與債權契約之際，
    原告即已合法取得系爭債權。又原告既已對被告主張受讓事
    實，並據以行使債權，該債權讓與之效力自已對被告生效，
    被告否認原告已取得系爭114萬元債權，尚無可採。
  (三)按因契約互負債務者，於他方當事人未為對待給付前，得拒
    絕自己之給付。民法第264條前段定有明文。再按債務人於
    受通知時，所得對抗讓與人之事由，皆得以之對抗受讓人，
    民法第299條第1項定有明文。所謂得對抗之事由，不以狹義
    之抗辯權為限，而應廣泛包括，凡足以阻止或排斥債權之成
    立、存續或行使之事由在內，蓋債權之讓與，在債務人既不
    得拒絕，自不宜因債權讓與之結果，而使債務人陷於不利之
    地位（最高法院52年台上字第1085號判例參照）。又上開條
    項固規定債務人於受通知時所得對抗讓與人之事由，皆得以
    之對抗受讓人。惟尚非得據此為反面解釋謂凡於債務人受通
    知後所得對抗讓與人之事由皆不得以之對抗受讓人。蓋債權
    之讓與，僅變更債之主體，於債之同一性不生影響。且債務
    人對於債權之讓與不得拒絕，自不應因而使其受不利益（最
    高法院95年度台上字第1777號判決意旨參照），是債務人對
    於讓與人如得主張同時履行抗辯權，自仍得以之對抗受讓人
    。再所謂同時履行之抗辯，係指因契約互負債務者，於他方
    當事人未為對待給付前，得拒絕自己之給付而言（最高法院
    88年度台上字第1059號判決意旨參照）。又物之出賣人，負
    交付其物於買受人，並使其取得該物所有權之義務。權利之
    出賣人，負使買受人取得其權利之義務，如因其權利而得占
    有一定之物者，並負交付其物之義務。買受人對於出賣人，
    有交付約定價金及受領標的物之義務。民法第348條、第367
    條分別定有明文。本件被告向訴外人祥和公司購買系爭土地
    及攤位地上物，祥和公司除應將系爭攤位在土地應有部分及
    建物所有權移轉登記予被告外，尚應將建物即攤位建物交付
    予被告，惟祥和公司迄今未點交建物予被告之事實為兩造不
    爭執（詳本院98年2月12日言詞辯論筆錄），被告自得依法
    為同時履行抗辯拒絕給付價款予祥和公司，且其抗辯不因祥
    和公司將系爭價款債權讓與原告而受影響，是被告抗辯其得
    依同時履行抗辯之規定拒絕原告價金給付之請求，於法有據
    。至於原告主張被告有先為交付價金之義務，不得行使同時
    履行抗辯云云，惟查：
  依卷附被告與祥和公司之房屋預定買賣契約第11條約定：「
    本大樓建造完成工取得使用執照，且甲方完全履行左列各項
    義務後，始行交屋．．．繳清本約定之全部房屋土地價款（
    含金融機構貸款）及因逾期付款之滯納金。並憑乙方發之交
    屋證明始得遷入。．．．」，第12條約定：「．．甲方即被
    告應按乙方通知交屋時間、地點會同乙方辦理交屋手續受領
    房屋之交付 ．．．」，按本件房屋買賣，祥和公司本有交
    付房屋即攤位不動產予被告占有之義務，依約被告應依祥和
    公司之通知而會同交屋，依一般交易習慣，交屋手續前，承
    買者通常得檢視建物，否則交屋時間匆促買受人難以仔細檢
    驗標的物，是本件被告與祥和公司約定被告經由祥和公司通
    知而會同交屋，祥和公司於交屋前必通知被告，使被告得以
    準備款項給付並提前檢驗標的物，是於祥和公司通知交屋前
    ，被告豈會先行給付尾款？是原告主張被告應先給付尾款，
    被告方得請求交屋，實難採信。
  按當事人之一方，應向他方先為給付者，如他方之財產，於
    訂約後顯形減少，有難為對待給付之虞時，如他方未為對待
    給付或提出擔保前，得拒絕自己之給付。民法第265 條定有
    明文。本件縱使原告主張被告應依約先為給付價金，祥和公
    司方需履行交付攤位之義務屬實，然原告就祥和公司有依約
    通知被告為交屋之程序，未能舉證證明，且祥和公司現經廢
    止後，不復存在，且於清算程序中復未履行通知交屋之程序
    ，即將公司重要資產即系爭產業所取得之房屋價金債權4億
    7790萬1000元，以2400萬元之低價讓與原告，並置系爭產業
    於不顧，祥和公司顯已無法履行兩造契約之交屋之對待給付
    及保固責任，是依上述規定，於祥和公司未為對待給付或提
    出擔保前，被告亦得拒絕自己之給付。是被告辯其得為同時
    履行抗辯，拒絕祥和公司價金之給付要求，並得持以對抗原
    告之請求，於法有據。
五、綜上所述，原告固受讓祥和公司對被告之買賣價金114萬元
    債權，惟因祥和公司尚未履行交屋之義務，而該交屋之義務
    與被告給付114萬價金有對待給付之關係，被告自得爰引同
    時履行抗辯權，對抗原告之給付請求，是必於訴外人祥和公
    司為交付如主文第一項建物予被告之同時，被告方有給付價
    金114萬元予原告之義務，爰依被告同時履行抗辯，命被告
    於祥和公司交付建物之同時，給付原告114萬元，爰判決如
    主文第一項所示；又本件因祥和公司未為對待給付，被告尚
    未陷於給付遲延，原告請求被告給付遲延利息，自屬無據，
    應予駁回。又本件所命之給付為同時履行抗辯之給付，其性
    質上不宜宣告假執行，是原告請求宣告假執行亦屬無據，併
    駁回之。
六、本件事實已臻明確，兩造其餘攻擊防禦方法及主張，經審酌
    後，核與結論無涉，爰不一一贅 述，附此敘明。
七、訴訟費用負擔之依據：民事訴訟法第79條。
中    華    民    國    98    年    2    月    27    日
                  民事第二庭    法  官  涂秀玲
正本係照原本作成。
如對本判決上訴，須於判決送達後20日內向本院提出上訴狀。
中    華    民    國    98    年    2    月    27    日
                                書記官


司法院資訊處製作；財團法人民間司法改革基金會備份。
